臺灣高等法院高雄分院刑事判決　　　　 96年度選上訴字第9號
上　訴　人
即　被　告　丙○○
選任辯護人　尤挹華　律師
　　　　　　郭正鵬　律師
上列上訴人因違反公職人員選舉罷免法案件，不服臺灣屏東地方
法院95年度選訴字第21號中華民國95年12月8 日第一審判決（起
訴案號：臺灣屏東地方法院檢察署95年度選偵字第28號），提起
上訴，本院判決如下：
    主  文
上訴駁回。
    事  實
一、丙○○為屏東縣獅子鄉第18屆鄉民代表候選人朱生之妻姊
    ，為使朱生能順利當選，竟基於對有投票權人交付賄賂，
    而約其投票權為一定行使之犯意，於民國95年5 月15日18時
    許，前往魯徐靜雪位於屏東縣獅子鄉丹路村巴士巷21號之1
    住處，並詢問魯徐靜雪戶籍內具投票權之票數，經魯徐靜雪
    告知有6 票後（設籍於魯徐靜雪戶籍內之成員共6 人，惟其
    中魯怡雯因尚未滿20歲無投票權，魯徐靜雪誤其已有投票權
    而告知家中有6 票），丙○○為使設籍於魯徐靜雪戶籍內有
    投票權之人均能投票予朱生，遂以每票現金新臺幣（下同
    ）1,000 元之代價，交付現金6,000 元之賄款予魯徐靜雪，
    約定其中1,000 元係魯徐靜雪於上開鄉民代表投票日需投票
    予朱生之代價外，並囑咐魯徐靜雪將其餘現金5,000 元轉
    交給該戶籍內其餘有投票權之人，並代為轉知於選舉投票日
    當天投票予朱生，預備對魯徐靜雪戶籍內其餘有投票權之
    人交付賄賂，惟魯徐靜雪尚未將上開現金5,000 元交付予其
    餘有投票權人前，即自電視報導得知收賄將觸犯刑章，魯徐
    靜雪因恐自身觸犯法律，遂主動向警方報案，並交付上開賄
    款現金6,000 元給警方，始查獲上情。
二、案經臺灣屏東地方法院檢察署檢察官指揮屏東縣警察局枋寮
    分局偵查起訴。
    理  由
甲、程序方面：
一、證人魯徐靜雪、魯惠英之警詢筆錄，均不具證據能力：
    按刑事訴訟法新制採改良式當事人進行主義，為保障被告防
    禦權及維護直接審理與言詞審理原則，刑事訴訟法第159 條
    第1 項規定：「被告以外之人於審判外之言詞或書面陳述，
    除法律有規定者外，不得作為證據。」酌採英美法之傳聞法
    則，復於第159 條之1 至第159 條之5 增設例外規定，以應
    實務需要，俾符實體真實發現之訴訟目的。是以，證人魯徐
    靜雪、魯惠英於警詢時之警詢筆錄，均係被告以外之人於審
    判外之書面陳述，依上開規定，原則上均不得作為證據。
二、證人魯徐靜雪於偵查中之證述，具證據能力：
    按被告以外之人於偵查中向檢察官所為陳述，除顯有不可信
　  之情況者外，得為證據，同法第159 條之1 第2 項定有明文
    。偵查中對被告以外之人（包括證人、鑑定人、告訴人、被
    害人及共同被告等）所為之偵查筆錄，或被告以外之人向檢
　  察官所提之書面陳述，性質上均屬傳聞證據。惟現階段刑事
    訴訟法規定檢察官代表國家偵查犯罪、實施公訴，依法其有
    訊問被告、證人及鑑定人之權，證人、鑑定人且須具結，而
    實務運作時，檢察官偵查中向被告以外之人所取得之陳述，
    原則上均能遵守法律規定，不致違法取供，其可信度極高，
    職是，被告以外之人前於偵查中已具結而為證述，除反對該
    項供述得具有證據能力之一方，已釋明「顯有不可信之情況
    」之理由外，不宜以該證人未能於審判中接受他造之反對詰
    問為由，即遽指該證人於偵查中之陳述不具證據能力。查證
    人魯徐靜雪於偵查中之證述，已依法具結，其未曾提及檢察
    官在偵查時有不法取供之情形，而被告、辯護人亦未曾釋明
    上開證述有何顯不可信之情況，且證人魯徐靜雪業於原審審
    理時到庭，並以證人身分具結後接受交互詰問，自已保障被
    告之詰問權，是以，證人魯徐靜雪於偵查中之前開證述，依
    刑事訴訟法第159 條之1 第2 項之規定，自得為證據。
乙、實體方面：
一、訊據上訴人即被告丙○○固坦承有交付現金6,000 元給魯徐
    靜雪之事實不諱，惟矢口否認有何賄選之犯行，辯稱：我交
    付現金6,000 元給證人魯徐靜雪是借款，而非賄款，魯徐靜
    雪是於95年4 月14日開口向我借錢的，我是於95年4 月15日
    拿到魯徐靜雪家借給她的等語。
二、經查：
（一）上開事實，業據證人魯徐靜雪於偵查中具結證稱：被告於
      95 年5月15日晚上6 點，到我家找我，我在我家庭院坐，
      被告就問我家有幾票，我說6 票，被告就偷偷塞6,000 元
      給我，要我支持朱生選鄉民代表；因為我家戶口名簿上
      本來有6 個成員，而且這6 個人都實際住在我家，所以我
      才說6 票；我們是同村的，沒有恩怨等語（見偵查卷第8
      頁）。復於原審審理時結證稱：被告係在今年5 月中旬拿
      6,000 元給我，當時被告說是選舉的錢，問我家有幾人，
      1 人1,000 元，我說6 人拿6,000 元，被告說朱生，我
      知道朱生選鄉民代表；我是主動自首，因為我看電視知
      道賄選是犯法的，聽人講說不能拿人家選舉的錢，如果拿
      的話會怎麼樣，很多人拿了錢已經怎麼樣了等語（見原審
      卷第43頁反面至第45頁），經核證人徐魯靜雪之上開證詞
      並無齟齬之處，且均係經具結後所為之陳述，如有不實即
      須受偽證罪之處罰，而參以被告自承：我與證人徐魯靜雪
      是同村莊的，我做生意時偶爾會跟魯徐靜雪聊一下天等語
      （見原審卷第50頁），顯見被告與證人魯徐靜雪間並無恩
      怨仇隙，證人魯徐靜雪自無設詞誣陷被告之理。此外，復
      有現金6,000 元扣案及證人魯徐靜雪之戶口名簿影本1 份
      在卷可證，堪認證人魯徐靜上開證詞，應足憑採，被告確
      有交付賄賂予證人魯徐靜雪及預備藉由證人魯徐靜雪交付
      賄賂予其餘有投票權人，圖使渠等於選舉投票當天均能投
      票予候選人朱生甚明。
（二）被告雖否認有何賄選犯行，並舉證人乙○○○、甲○○、
      丁○○等為證。證人乙○○○雖於本院96年4 月9 日審理
      時結證稱：我認識魯徐靜雪，我聽長輩說我和她是親戚關
      係，但我不知是什麼關係，魯徐靜雪叫我姐姐，我有借錢
      給她，金額是3 千元，詳細日期忘記了，應該是7 月，我
      記得是去年過年後的事情，我有去向她要了2 次，2 次都
      是和丙○○一起去，因為我不會騎機車，也沒有車子，所
      以我就由丙○○騎機車帶我去，丙○○有無要和魯徐靜雪
      談事情，我不知道，我到那邊就去向魯徐靜雪要錢，我有
      要到錢等語（見本院卷第41頁、第42頁），證人甲○○於
      本院同日審理時結證稱：95年第18屆獅子鄉鄉代會的選舉
      ，我擔任朱生的競選總幹事，從95年5 月5 日到6 月10
      日為止，我每日都會去競選總部，我認識在庭的被告，她
      在朱生的競選總部擔任買菜、煮食、清掃的工作，她工
      作時間是每天上午10點到下午2 點，下午4 點到晚上10左
      右，因為人員來來去去不停，被告的工作時間到晚上10點
      ，所以這段時間每天晚上6 點，我都會看到被告，晚上6
      點，競選總部為開飯時間，在競選總部工作的煮飯人員只
      有被告，從競選總部到魯徐靜雪的家要4 公里等語（見本
      院卷第43頁至第47頁），證人丁○○於本院同日審理時結
      證稱：95年獅子鄉鄉民代表的選舉，我替朱生幫忙，擔
      任執行長，從95年5 月5 日到95年6 月10日，我每日都會
      去，認識在庭的被告，她是我姑姑，她在競選總部裡面擔
      任煮飯、買菜、打掃等工作，被告在早上10點左右去買菜
      ，被告早上10點到下午2 點，下午4 、5 點到晚上10點都
      一定會在競選總部，每天晚上6 點，被告都會在競選總部
      ，因為每天晚上吃飯都會看到她，競選總部在草埔村，從
      草埔村到丹路村，騎機車約10到15分鐘。總部人員吃飯的
      時間，晚上大部分是5 點半到10點，因為是1 隊1 隊，所
      以大家的時間不一定，被告在這段時間，如果有事，應該
      不會暫時離開，若被告家中有事的話，我不知道應如何處
      理，因為我不是每天跟著她，競選總部買菜煮飯打掃，除
      了被告外，還有臨時幫忙的，1 個、2 個不一定，至於被
      告不在的時候，有無其他人負責，我不清楚等語（見本院
      卷第48頁至第50頁），被告於本院同日審理時供稱：「魯
      徐靜雪向我借錢後，我去要了3 次，第一次4 月26日、第
      二次5 月26日，我都是早上去要的，大概9 、10點的時候
      ，5 月底那次，是我自己去的，也是早上去的。」、「（
      在競選總部幫忙的時候，有多少人和你一起作？）除了我
      女兒外，有時候會有1 、2 個人來幫忙。」、「（是否有
      事情的時候，要離開競選總部也是可以？）我沒有什麼時
      間離開競選總部，因為我是負責煮菜的。」等語（見本院
      卷第53頁）。綜合上開3 位證人所證述之情節及被告之供
      詞可知：(一)魯徐靜雪曾於95年7 月間向乙○○○借3,000
      元，但於第二次95年5 月26日催討時即已清償完畢，且當
      時乙○○○是由被告騎機車陪同前往向魯徐靜雪催討，然
      乙○○○不知一起前往之被告是否有與魯徐靜雪談論事情
      。(二)被告在朱生的競選總部擔任煮飯、買菜、打掃等工
      作，然該些工作，除被告1 人外，是否尚有其他人幫忙？
      證人甲○○證稱：只有被告1 人等語，證人丁○○證稱：
      還有臨時幫忙的，1 個、2 個不一定等語，被告則供稱：
      除了我女兒外，有時候會有1 、2 個人來幫忙等語，可見
      其3 人說詞均不一。事實上，既然並非僅有被告1 人負責
      煮飯等雜務，依常情，不可能要求寸步不離開該競選總部
      ，何況2 地之距離騎機車10分至15分即可到達，被告利用
      空檔時間即可前往，與常理並無違背。(三)依被告上開供詞
      ，其與乙○○○先後2 次前往魯徐靜雪住處，目的在催討
      6,000 元借款，但證人乙○○○卻要回自己借給魯徐靜雪
      之3,000 元，而被告不僅一毛錢都沒有要回來，陪同前往
      之乙○○○卻不知被告前往之目的為何？且依常理，如其
      2 人均係前往要債，其中1 人有達到目的，另1 人豈有不
      答腔據以力爭之理？何況證人乙○○○證稱在95年7 月借
      錢給魯徐靜雪，為何在95年4 月26日、同年5 月26日，先
      後2 次由被告騎機車載其前往催討？何況據被告所述，其
      與證人魯徐靜雪並不是什麼朋友，只是生意上的客戶，會
      跟證人魯徐靜雪聊一下天；平常不會到證人魯徐靜雪家中
      走動等情（見原審卷第50頁），是衡之被告與證人魯徐靜
      雪間平日既未互動頻繁，且無金錢往來，被告自不可能因
      證人魯徐靜雪開口借錢，即於翌日主動將現金6,000 元送
      至證人魯徐靜雪家中，顯與常情相悖。足見證人乙○○○
      、甲○○、丁○○等人上開證詞，均不足作為有利於被告
      之認定。
（三）辯護人雖辯稱：證人魯徐靜雪家中僅有5 人有投票權，倘
      被告要行賄，怎會不知證人魯徐靜雪家中確實有投票權之
      人數而交付現金6,000 元；且屏東縣獅子鄉第18屆鄉民代
      表候選人安雲霞與證人魯徐靜雪有親戚關係，被告自不可
      能對證人魯徐靜雪行賄；又證人魯徐靜雪未在第一時間報
      警，而遲至95年6 月7 日才報案，此均有待斟酌云云。查
      被告與證人魯徐靜雪平日往來並不頻繁，且未曾到過證人
      魯徐靜雪家，被告對證人魯徐靜雪家中成員實際年齡，自
      難以明確知悉，因此，被告始會詢問證人魯徐靜雪家中有
      幾票，而證人魯徐靜雪為高齡67歲之老者，已如前述，其
      不知法律規定年滿20歲始有投票權，將當時年僅18歲之魯
      怡雯誤認具有投票權，而告知被告其戶籍內有6 票，致被
      告因而交付現金6,000 元之賄款，即非不可想像之事。至
      另一候選人安雲霞與證人魯徐靜雪固具遠親關係，然此是
      否為被告行賄當時業已知悉，尚非無疑，況屏東縣獅子鄉
      非屬大城鎮，同村莊之人多具有遠親關係，此由被告之前
      夫與證人魯徐靜雪間亦具親戚關係（見本院卷第50頁反面
      ），亦可明瞭；再者，證人魯徐靜雪雖於95年5 月15日收
      賄後，遲至95年6 月7 日始前去報案，然此係因證人魯徐
      靜雪事後自電視報導得知收賄之嚴重後果，心生害怕，才
      會去報案並交付賄款6,000 元之情，已據其供明在卷，已
      如前述，且倘證人魯徐靜雪自始即欲藉此打擊候選人朱
      生以支持安雲霞，則證人魯徐靜雪理應會在收受被告所交
      付之現金6,000 元後，立即持之向警方報案檢舉，豈會遲
      至95年6 月7 日始前去報案。是以，辯護人上開所辯，顯
      均難據以為被告有利之證明，自不足採。
（四）綜上所述，足見被告所辯，顯係卸責之詞，不足採信。本
      件事證明確，被告違反選罷法犯行，堪以認定。
三、查本件被告丙○○交付現金6,000 元予魯徐靜雪收受時，已
    明示以每票現金1,000 元之代價，對於有投票權人約為投票
    權一定之行使，而收受之魯徐靜雪對於上開現金交付意涵，
    亦有明確認知，且知悉除其本身1 票有現金1,000 元外，另
    外現金5,000 元係被告預備藉其交付並約其戶籍內其餘有投
    票權人為投票權一定之行使之意，故綜合社會價值觀念、授
    受雙方之認知及其交付現金之客觀情狀以觀，足認該現金之
    交付、收受與投票權約為一定行使間，具有對價關係無疑。
    故核被告對證人魯徐靜雪交付現金1,000 元賄款之行為，係
    犯公職人員選舉罷免法第90條之1 第1 項之交付賄賂罪。上
    開行為雖同時該當於刑法第144 條第1 項之投票行賄罪，惟
    因公職人員選舉罷免法第90條之1 第1 項之交付賄賂罪與刑
    法第144 條之投票行賄罪間，具有特別法與普通法關係，自
    應優先適用公職人員選舉罷免法第90條之1 第1 項之交付賄
    賂罪處斷。被告另交付證人魯徐靜雪現金4,000 元賄款（即
    扣除無投票權之魯怡雯賄款1,000 元現金，理由詳後述），
    期使證人魯徐靜雪將之轉交予其戶籍內其餘有投票權人，均
    係在預備階段，所為係犯公職人員選舉罷免法第90條之1 第
    2 項之預備交付賄賂罪。又被告上開交付賄賂行為及預備交
    付賄賂行為，係以一行為同時完成，且係侵害同一國家法益
    ，自僅應論以情節較重之交付賄賂罪。至被告預備交付魯怡
    雯之現金1,000 元賄款，因魯怡雯為無投票權人，而與公職
    人員選舉罷免法第90條之1 第2 項預備交付賄賂罪之構成要
    件有間，是被告此部份犯行，自不成立預備交付賄賂罪，而
    本件起訴事實業已明確記載魯怡雯為無投票權人，顯未將被
    告此部分犯行列在起訴範圍內，本院自毋庸審理，附此敘明
    。
四、原判決以被告丙○○罪證明確，因予適用公職人員選舉罷免
    法第90條之1 第1 項、第3 項、第98條第3 項、刑法第11條
    、第37條第2 項之規定，並審酌選舉乃民主政治最重要之表
    徵，須由選民評斷候選人之才德、品行、學識、操守、政見
    而選賢與能，其攸關國家政治之良窳甚鉅，而賄選為敗壞選
    風之主要根源，不得使金錢介入選舉，抹滅實行民主政治之
    真意，被告為求其支持之候選人順利當選，竟對有投票權人
    交付賄賂，危害選舉風氣，破壞選舉公平性，且犯罪後猶飾
    詞圖卸，難認其有悔意，並考量被告係以現金行賄、行賄之
    人數、次數、賄款金額，且衡酌被告前僅有傷害前科，素行
    尚可及其國小畢業，智識程度不高、家庭經濟屬小康，生活
    狀況尚可等一切情狀，量處有期徒刑3 年4 月；又被告係犯
    公職人員選舉罷免法第5 章妨害選舉罷免處罰之罪，且經宣
    告有期徒刑3 年4 月，應併依公職人員選舉罷免法第98條第
    3 項之規定，宣告褫奪公權4 年；且敘明公職人員選舉罷免
    法第90條之1 第3 項固規定預備或用以行求期約或交付之賄
    賂，不問屬於犯人與否，沒收之。但如其賄賂已交付與有投
    票權之人收受，因收受者係犯刑法第143 條第1 項之投票受
    賄罪，其所收受之賄賂應依同法條第2 項之規定沒收之，如
    全部或一部不能沒收時，追徵其價額。故犯投票行賄罪者，
    其已交付之賄賂，自應依刑法第143 條第2 項規定，於其對
    向共犯所犯投票受賄罪為沒收或追徵其價額之從刑宣告，不
    得再依上開公職人員選舉罷免法規定沒收（最高法院92年台
    上字第4933號、93年台上字第5728號、95年台上字第2407號
    判決參照）。查被告固交付魯徐靜雪現金6,000 元，除其中
    現金1,000 元係交付證人魯徐靜雪之賄款及預備交付予魯怡
    雯之現金1,000 元賄款應予扣除外，其餘現金4,000 元係被
    告預備交付予證人魯徐靜雪戶籍內其餘有投票權之人，已如
    前述，是以，扣案之現金4,000 元係被告預備交付賄賂之款
    項，應依公職人員選舉罷免法第90條之1 第3 項規定，不問
    屬於犯人與否沒收之。至另扣案之現金1,000 元，係交付證
    人魯徐靜雪收受之賄賂，應於魯徐靜雪所涉投票受賄案件，
    依刑法第143 條第2 項規定宣告沒收，自無庸再依公職人員
    選舉罷免法第90條之1 第3 項規定，宣告沒收。又另扣案之
    現金1,000 元，係預備交付予魯怡雯之賄款，因其為無投票
    權人，不成立預備交付賄賂罪，已如前述，自無庸為沒收之
    諭知。其認事用法核無違誤，所處之刑亦屬允當。被告上訴
    意旨，仍執前詞，否認犯罪，指摘原判決不當，為無理由，
    應予駁回。
據上論斷，應依刑事訴訟法第368條，判決如主文。
本案經檢察官陳建年到庭執行職務。
中　　華　　民　　國　　96　　年　　4 　　月　　23　　日
                  刑事第二庭  審判長法  官  林正雄
                                    法  官  陳啟造
                                    法  官  黃壽燕
以上正本證明與原本無異。
如不服本判決應於收受本判決後10日內向本院提出上訴書狀，其
未敘述上訴理由者，並得於提起上訴後10日內向本院補提理由書
狀（均須按他造當事人之人數附繕本）「切勿逕送上級法院」。
中　　華　　民　　國　　96　　年　　4 　　月　　23　　日
                                    書記官  梁雅華
附錄本判決論罪科刑法條：
公職人員選舉罷免法第90條之1：
  對於有投票權之人，行求期約或交付賄賂或其他不正利益，而
  約其不行使投票權或為一定之行使者，處3 年以上10年以下有
  期徒刑，得併科新臺幣1 百萬元以上1 千萬元以下罰金。
  預備犯前項之罪者，處 1 年以下有期徒刑。
  預備或用以行求期約或交付之賄賂，不問屬於犯人與否，沒收
  之。
  犯第1 項或第2 項之罪，於犯罪後6 個月內自首者，減輕或免
  除其刑；因而查獲候選人為正犯或共犯者，免除其刑。
  犯第1 項或第2 項之罪，在偵查中自白者，減輕其刑；因而查
  獲候選人為正犯或共犯者，減輕或免除其刑。
